高雄高等行政法院判決
　　　　　　　　　　　　　　九十六年度訴字第六一八號
　　　　　　　　　　　　　　九.
原　　　告　甲○○
被　　　告　高雄市監理處
代　表　人　乙○○處長
訴訟代理人　丙○○
上列當事人間因有關交通事務事件，原告不服高雄市政府中華民
國九十六年五月十八日高市府法一字第０九六００二五八三四號
訴願決定，提起行政訴訟。本院判決如下：
　　主  文
原告之訴駁回。
訴訟費用由原告負擔。
　　事  實
甲、事實概要：
    緣原告於民國（下同）八十五年九月十九日駕駛車號ＸＲ八
    ０八號曳引車在國道中山高速公路北向三四八公里處肇事致
    人受傷後，未即時處理而駛離，違反行為時道路交通管理處
    罰條例第六十二條第二項規定，經裁處永久吊銷其駕駛執照
    。又於八十七年一月二十六日及九月五日分別駕駛車號ＫＹ
    九三二、ＫＸ九二０號曳引車，於八十九年八月十七日、九
    十年二月十三日及九十一年二月七日駕駛車號ＸＴ八一九號
    曳引車，於九十二年十一月七日駕駛車號Ｓ四－六五三九號
    小客車，分別經舉發違反道路交通管理處罰條例第二十一條
    第一項及第二十一條之一第一項之規定，相關罰鍰經原告繳
    納完畢。嗣原告於九十五年九月三十日以其符合受終身不得
    考領駕駛執照處分重新申請考驗辦法（下稱重新申請考驗辦
    法）之規定，其至監理單位查詢均無結果，亦未有書面答復
    為由，向交通部公路總局陳情，經交通部公路總局於同年十
    月十三日函轉其申請書予被告處理。被告乃函復略以，原告
    經裁處永久吊銷駕駛執照迄今雖已達九年，惟其於九十二年
    十一月七日違反道路交通管理處罰條例第二十一條第一項規
    定（無照駕駛），依重新申請考驗辦法第二條規定，目前無
    法重新申請考驗為由，否准原告之申請。原告不服，提起訴
    願，經訴願決定駁回，遂提起本件行政訴訟。
乙、兩造聲明：
一、原告聲明求為判決：
（一）訴願決定及原處分均撤銷。
（二）被告應依原告九十五年九月三十日之申請書作成准予原告
      重新考領駕駛執照之行政處分。
二、被告聲明求為判決：原告之訴駁回。
丙、兩造之爭點：
壹、原告起訴意旨略謂：
一、原告於八十五年九月十九日駕駛ＸＲ八０八號曳引車，在國
    道中山高速公路北上三四八公里處與他人駕駛自小客車發生
    擦撞，雙方當場即行和解，距經被告竟裁處永久吊銷駕駛執
    照之處分。又被告查獲原告於八十七年一月二十六日及九月
    五日，分別駕駛車牌ＫＹ三九二號、ＫＸ九二０號曳引車，
    於八十九年八月十七日、九十年二月十三日及九十一年二月
    七日駕駛ＸＴ八一九號曳引車及於九十二年十一月七日駕駛
    車牌Ｓ四－六五三九號自小客車，曾遭舉發違反道路交通管
    理處罰條例第二十一條第一項及第二十一條之一第一項之規
    定，然該相關罰鍰均經原告繳納完畢而結案。按依刑法規定
    ，執行完畢即恢復人身自由，原告自已無任何違規行為。
二、原告既已恢復自由身，依憲法第八條規定，人民身體之自由
    應予保障，自可重新報考駕駛執照，亦可享有生存權及工作
    權之保障。本件被告違背法令，更違背憲法，剝奪原告之生
    存權及工作權，是訴願決定及原處分均應撤銷等語。
貳、被告答辯意旨略謂：
一、按「重新申請考驗辦法」第一條規定：「本辦法依道路交通
    管理處罰條例（以下簡稱本條例）第六十七條之一第三項規
    定訂定之。」同辦法第二條規定：「汽車駕駛人受終身不得
    考領駕駛執照處分，於本條例第六十七條之一第一項各款所
    定期間後，符合下列條件規定者，得申請學習駕駛證及小型
    車普通駕駛執照、輕型或普通重型機器腳踏車駕駛執照考驗
    ：一、於下列所定期間內，無違反本條例第二十一條第一項
    或第二十一條之一第一項規定情形：（一）肇事致人死亡案
    件，申請前十二年內。（二）肇事致人重傷案件，申請前十
    年內。（三）肇事致人受傷案件，申請前八年內。．．」。
二、按七十五年五月二十一日修正之道路交通管理處罰條例第六
    十二條第二項規定：「汽車駕駛人，如肇事致人受傷或死亡
    ，應即採取救護或其他必要措施，並向警察機關報告，不得
    逃逸；違者吊銷其駕駛執照。」該規定於八十六年一月二十
    二日修正併入道路交通管理處罰條例第六十二條第一項規定
    ：「汽車駕駛人，駕駛汽車肇事致人受傷或死亡，應即採取
    救護或其他必要措施，並向警察機關報告，不得駛離；違者
    吊扣其駕照三個月至六個月；逃逸者吊銷駕駛執照。」及八
    十六年一月二十二日修正之道路交通管理處罰條例第六十七
    條第一項規定：「汽車駕駛人，曾依第二十七條第項、第三
    十五條第一項第一款至第三款、第三十七條第二項、第五十
    四條、第六十一條第一項第一款、第二款、第六十二條第一
    項之規定吊銷駕駛執照者，不得考領駕駛執照。」
三、九十四年十二月二十八日增訂之道路交通管理處罰條例第六
    十七條之一規定：「前條第一項及第四項規定情形，符合特
    定條件，得於下列各款所定期間後，向公路主管機關申請考
    領駕駛執照：．．三、肇事致人受傷案件，受處分人經吊銷
    駕駛執照處分執行已逾八年。．．前二項所定有關特定條件
    、換領駕駛執照之種類、駕駛執照有效期間、換領條件等事
    項之辦法，由交通部會商內政部及有關機關定之。」
四、九十年一月十七日修正前之道路交通管理處罰條例第二十一
    條規定：「汽車駕駛人，有左列情形之一者，處二千元以上
    四千元以下罰鍰，並禁止其駕駛，扣留其車輛牌照：．．二
    、持機器腳踏車駕駛執照駕駛聯結車、大客車、大貨車或小
    型車者。．．六、使用註銷之駕駛執照駕車者。七、駕駛執
    照吊扣期間駕車者。」及九十一年七月三日修正前之道路交
    通管理處罰條例第二十一條之一第一項規定：「汽車駕駛人
    駕駛聯結車、大客車、大貨車，有下列情形之一者，汽車所
    有人及駕駛人各處新台幣四萬元以上八萬元以下罰鍰，並當
    場禁止該汽車駕駛人繼續駕駛及扣留其車輛牌照。一、未領
    有駕駛執照駕車者。」及九十二年一月二日修正之道路交通
    管理處罰條例第二十一條第一項第二款規定：「汽車駕駛人
    ，有左列情形之一者，處新台幣六千元以上一萬二千元以下
    罰鍰，並當場禁止其駕駛及扣留其車輛牌照：．．二、持機
    器腳踏車駕駛執照，駕駛聯結車、大客車、大貨車或小型車
    者。」
五、九十年一月十七日修正前之道路交通管理處罰條例八十七條
    第一項規定：「受處分人，不服第八條主管機關所為之處罰
    ，得於接到裁決書之翌日起十五日內，向管轄地方法院聲明
    異議。」八十年九月十三日司法院釋字第二八四號解釋文：
    「道路交通管理處罰條例第六十二條第項規定：『汽車駕駛
    人如肇事致人受傷或死亡，應即採取救護或其他必要措施，
    並向警察機關報告，不得逃逸，違者吊銷其駕駛執照。』旨
    在增進行車安全，保護他人權益，以維持社會秩序，為憲法
    第二十三條之所許，與憲法尚無牴觸。」釋字第五三一號解
    釋謂：「．．道路交通管理處罰條例第六十七條第一項明定
    ，因駕車逃逸而受吊銷駕駛執照之處分者，不得再行考領駕
    駛執照（本條項業於九十年一月十七日修正公布為終身不得
    考領駕駛執照）。該規定係為維護車禍事故受害人生命安全
    、身體健康必要之公共政策，且在責令汽車駕駛人善盡行車
    安全之社會責任，屬維持社會秩序及增進公共利益所必要，
    與憲法第二十三條尚無違背．．。」釋字第五一０號、第五
    八四號及第六一二號解釋謂：「憲法第十五條規定人民之工
    作權應予保障，人民從事工作並有選擇職業之自由。惟其工
    作與公共利益密切相關者，於符合憲法第二十三條比例原則
    之限度內，對於從事工作之方式及必要之資格或其他要件，
    得以法律或視工作權限制之性質，以有法律明確授權之命令
    加以規範．．」。
六、原告於八十五年九月十九日駕駛ＸＲ八０八號車因「肇事後
    未及時下車處理而駛離，致對方受傷」經警依違規事實掣填
    第0000000號「舉發違反道路交通管理事件通知單」
    ，原告並於該通知單之「收受通知聯者簽章」處簽名在案。
    當時裁罰之高雄市交通事件裁決所乃依道路交通管理處罰條
    例第六十二條第一項後段及第六十七條第一項規定裁處永久
    吊銷原告之職業聯結車駕照處分，並於八十六年三月三十一
    日移送被告登載於公路監理資訊系統汽車駕駛人作業檔。再
    查，原告於八十七年一月二十六日駕駛ＫＹ九三二號曳引車
    、八十七年九月五日駕駛ＫＸ九二０號曳引車、八十九年八
    月十七日駕駛ＸＴ八一九號曳引車、九十年二月十三日駕駛
    ＸＴ八一九號曳引車，經舉發違反道路交通管理處罰條例第
    二十一條第一項第六款、第七款規定使用註銷駕照及駕照吊
    扣期間駕車，又於九十一年二月七日駕駛ＸＴ八一九號曳引
    車，經舉發違反同條例第二十一條之一第一項第一款規定未
    領有駕駛執照駕車，再於九十二年十一月七日駕駛Ｓ四六
    五三九號車經舉發違反道路交通管理處罰條例第二十一條第
    一項第二款規定持機器腳踏車駕駛執照駕駛小型車，被告乃
    依「重新申請考驗辦法」第一條及第二條第一項第一款第三
    目規定，否准其重新申請考驗，於法並無不合。
七、本件倘原告於違規當時，對員警掣開之舉發違反道路交通管
    理事件通知單所載違規事實有異議，應依當時的道路交通管
    理處罰條例第八十七條第一項規定於接到裁決書翌日起十五
    日內向管轄地方法院聲明異議。惟原告並未於當時向管轄地
    方法院聲明異議，而致裁決確定。又原告稱其於八十五年九
    月十九日肇事致人受傷案已和解息事，卻仍遭永久吊銷駕照
    云云。然原告違反道路交通管理事件為不爭事實，雖如其所
    訴，已與被害人和解，惟道路交通管理處罰條例係為加強道
    路交通管理，維護交通秩序，確保交通安全而制定。對於違
    規事實存在之行為，考量該違規事實之存在對公益或公共秩
    序確有影響，主管機關依法藉由限制人民自由之強制措施，
    以貫徹其法定義務，應為憲法之所許。而汽車駕駛人駕駛汽
    車肇事致人受傷，即負有救護傷者、採取必要措施、向警察
    機關報告及不得駛離現場等義務。如駕駛人於肇事後，隨即
    駕車逃離現場，不僅使肇事責任認定困難，更可能使受傷之
    人喪失生命，自有從嚴處理之必要。道路交通管理處罰條例
    第六十二條第二項規定（八十六年修正為第一項）旨在增進
    行車安全，保護他人權益，以維持社會秩序，為憲法第二十
    三條之所許，與憲法尚無牴觸，業經司法院釋字第二八四號
    解釋在案。另道路交通管理處罰條例第六十七條第一項明定
    ，因駕車逃逸而受吊銷駕駛執照處分者，不得再考領駕駛執
    照，係為維護車禍事故受害人生命財產安全、身體健康必要
    之公共政策，且在責令汽車駕駛人善盡行車安全之社會責任
    ，屬維持社會秩序及增進公共利益所必要，與憲法第二十三
    條尚無違背，此經司法院釋字第五三一號函釋甚明。原告稱
    依憲法第十五條規定，人民之生存權、工作權、財產權應予
    保障，其之所以冒著無照重返駕駛業務，係為爭工作權及生
    存權，爭執係長期失業狀況下為養家餬口之正當行為，且已
    執行完畢應視為未觸犯法則，主張享有重新考領駕照資格云
    云。惟人民從事工作有選擇職業之自由，惟其工作與公共利
    益密切相關者，於符合憲法第二十三條比例原則之限度內，
    對於從事工作之方式及必要之資格或其他要件，得以法律或
    視工作權限制之性質，以有法律明確授權之命令加以規範，
    此經司法院釋字第五一０、五八四、六一二號解釋足按。抑
    且，原告於八十六年八月二十七日就八十五年九月十九日肇
    事致人受傷案辦理結案並執行永久吊銷職業駕照處分雖逾八
    年，然期間有六次無照駕駛紀錄。依道路交通管理處罰條例
    第六十七條之一第三項規定訂定並於九十五年六月發布，於
    七月施行之「重新申請考驗辦法」第二條規定，肇事致人受
    傷案件需於申請重新考驗之前八年無違反道路交通管理處罰
    條例第二十一條第一項或第二十一條之一第一項規定，始符
    合重新申請考驗之資格。本件原告於申請重新考驗之前八年
    既已有六次無照駕駛紀錄，自不得以罰鍰已繳納完畢，主張
    已符合規定具備重考資格。至原告認為原處分機關裁決「目
    前無法重新申請考驗」與「重新申請考領駕照」二者不得相
    提並論、於法未合乙節，原告目前雖然無法重新申請考驗，
    惟如將來符合「重新申請考驗辦法」第二條規定，即自最後
    一次無照駕駛違規後起算之八年期間，倘原告均無「無照駕
    駛」紀錄，則仍有機會重新申請考領駕照。被告受理原告申
    請重新考驗時，係依前揭「重新申請考驗辦法」規定，以「
    目前無法重新申請考驗」否准其申請，於法自屬有據。原告
    所訴為無理由，請予駁回等語。
　　理  由
一、按七十五年五月二十一日修正公布之道路交通管理處罰條例
    第六十二條第二項規定：「汽車駕駛人，如肇事致人受傷或
    死亡，應即採取救護或其他必要措施，並向警察機關報告，
    不得逃逸；違者吊銷其駕駛執照。」同法第六十七條第一項
    規定：「汽車駕駛人，曾依第三十七條第二項、第五十四條
    、第六十一條第一項第一款、第二款、第六十二條第二項之
    規定吊銷駕駛執照者，不得考領駕駛執照。」次按九十四年
    十二月二十八日修正公布之道路交通管理處罰條例第六十七
    條之一規定：「前條第一項及第四項規定情形，符合特定條
    件，得於下列各款所定期間後，向公路主管機關申請考領駕
    駛執照：．．三、肇事致人受傷案件，受處分人經吊銷駕駛
    執照處分執行已逾八年。．．依前項規定申請者，公路主管
    機關得於其測驗合格後發給有效期間較短之駕駛執照，其期
    滿換領駕駛執照，應依主管機關所定條件辦理。前二項所定
    有關特定條件、換領駕駛執照之種類、駕駛執照有效期間、
    換領條件等事項之辦法，由交通部會商內政部及有關機關定
    之。」復按「重新申請考驗辦法」第一條規定：「本辦法依
    道路交通管理處罰條例（以下簡稱本條例）第六十七條之一
    第三項規定訂定之。」第二條第一項第一款第三目規定：「
    汽車駕駛人受終身不得考領駕駛執照處分，於本條例第六十
    七條之一第一項各款所定期間後，符合下列條件規定者，得
    申請學習駕駛證及小型車普通駕駛執照、輕型或普通重型機
    器腳踏車駕駛執照考驗：一、於下列所定期間內，無違反本
    條例第二十一條第一項或第二十一條之一第一項規定情形：
    ．．（三）肇事致人受傷案件，申請前八年內。．．。」該
    「重新申請考驗辦法」係經道路交通管理處罰條例第六十七
    條之一第三項授權訂定，核屬經明確授權之法規命令，是依
    該辦法而對於人民自由權利之管制措施，非法所不許，亦應
    予以適用之，合先敘明。
二、本件原告於八十五年九月十九日駕駛車號ＸＲ八０八號曳引
    車在國道中山高速公路北向三四八公里處肇事致人受傷後，
    未即時處理駛離，違反行為時道路交通管理處罰條例第六十
    二條第二項規定，經裁處永久吊銷其駕駛執照。又於八十七
    年一月二十六日、九月五日分別駕駛車號ＫＹ九三二、ＫＸ
    九二０號曳引車，於八十九年八月十七日、九十年二月十三
    日、九十一年二月七日駕駛車號ＸＴ八一九號曳引車，另於
    九十二年十一月七日駕駛車號Ｓ四－六五三九號小客車，分
    別經舉發違反道路交通管理處罰條例第二十一條第一項及第
    二十一條之一第一項之規定，分經裁處罰鍰及經原告繳納完
    畢，此有違反交通管理事件裁決書及原告歷次違規查詢資料
    影本附原處分卷可稽，洵堪認定。
三、原告起訴意旨雖執前詞爭執，惟查，按司法院釋字第五三一
    號解釋略以：「中華民國七十五年五月二十一日修正公布之
    道路交通管理處罰條例第六十二條第二項（本條項已於八十
    六年一月二十二日修正併入第六十二條第一項）規定，汽車
    駕駛人駕駛汽車肇事致人受傷或死亡，應即採取救護或其他
    必要措施，並向警察機關報告，不得逃逸，違者吊銷駕駛執
    照。其目的在增進行車安全，保護他人權益，以維護社會秩
    序，與憲法第二十三條並無牴觸（本院釋字第二八四號解釋
    參照）。又道路交通管理處罰條例第六十七條第一項明定，
    因駕車逃逸而受吊銷駕駛執照之處分者，不得再行考領駕駛
    執照（本條項業於九十年一月十七日修正公布為終身不得考
    領駕駛執照）。該規定係為維護車禍事故受害人生命安全、
    身體健康必要之公共政策，且在責令汽車駕駛人善盡行車安
    全之社會責任，屬維持社會秩序及增進公共利益所必要，與
    憲法第二十三條尚無違背。惟凡因而逃逸者，吊銷其駕駛執
    照後，對於吊銷駕駛執照之人已有回復適應社會能力或改善
    可能之具體事實者，是否應提供於一定條件或相當年限後，
    予肇事者重新考領駕駛執照之機會，有關機關應就相關規定
    一併儘速檢討，使其更符合憲法保障人民權益之意旨。」已
    闡述關於汽車駕駛人駕駛汽車肇事致人受傷或死亡，應即採
    取救護或其他必要措施，並向警察機關報告，不得逃逸，違
    者吊銷駕駛執照之規定，目的在增進行車安全，保護他人權
    益，以維護社會秩序，與憲法第二十三條並無牴觸。惟併敘
    明應提供於一定條件或相當年限後，予肇事者重新考領駕駛
    執照之機會。準此，道路交通管理處罰條例於九十四年十二
    月二十八日修正公布時新增第六十七條之一，明定汽車駕駛
    人曾依該條例被吊銷駕駛執照者，符合特定條件，得於一定
    期間後，向公路主管機關申請考領駕駛執照，其中肇事致人
    受傷案件，受處分人經吊銷駕駛執照處分執行已逾八年，符
    合特定條件者，始可申請。再按道路交通管理處罰條例第六
    十七條之一第三項規定，授權交通部會商內政部及有關機關
    就該「特定條件」訂定「重新申請考驗辦法」，是相關規定
    及辦法已盱衡社會秩序、公共利益之維護及限制人民權利之
    必要性，自應予以適用，要難謂人民工作權及生存權之保障
    ，而無限上綱而拒絕適用。
四、觀諸首揭「重新申請考驗辦法」第二條第一項第一款第三目
    規定，肇事致人受傷之汽車駕駛人受終身不得考領駕駛執照
    處分，於道路交通管理處罰條例第六十七條之一第一項各款
    所定期間後，重新申請考驗者，須於申請前八年內，無違反
    同條例第二十一條第一項或第二十一條之一第一項規定，如
    有違反者，即不符合申請之條件。本件原告於八十五年九月
    十九日肇事致人受傷，經裁處永久吊銷其駕駛執照之處分，
    因其未依行為時道路交通管理處罰條例第八十七條第一項規
    定，於接到裁決書之翌日起十五日內向管轄地方法院聲明異
    議而確定。又原告自八十六年八月二十七日就該肇事致人受
    傷案辦理結案並執行永久吊銷職業駕照迄今雖九年餘，然期
    間原告計有六次違反道路交通管理處罰條例第二十一條第一
    項或第二十一條之一第一項規定之紀錄，是本件情形與前揭
    重新申請考驗辦法第二條第一項第一款第三目規定已不相符
    ，原告自不得重新申請考驗，被告據以否准原告之申請，於
    法並無違誤。又原告雖已完納相關罰鍰，然前揭「重新申請
    考驗辦法」第二條第一項第一款第三目係明定，申請人須於
    申請前八年內，無違反同條例第二十一條第一項或第二十一
    條之一第一項規定，如有違反者，即不符合申請之條件，原
    告既有違反之紀錄，已不符規定，此尚不因原告事後繳納違
    規罰鍰而有異，從而，被告否准原告之申請，並無違誤之處
    。
五、綜上所述，原告主張各節，並無可採。被告否准原告之申請
    ，於法有據；訴願決定予以維持，亦無不合。原告起訴求為
    撤銷並請求被告應依原告九十五年九月三十日之申請書作成
    准予原告重新考領駕駛執照之行政處分，為無理由，應予駁
    回。又本件事證已臻明確，兩造其餘攻擊防禦方法核與判決
    結果不生影響，爰不再逐一論述，附此敘明。
據上論結，本件原告之訴為無理由，依行政訴訟法第二百條第二
款、第九十八條第一項前段，判決如主文。
中　　華　　民　　國　九十六　年　 十一 　月　二十七　日
                  第一庭審判長法　官　呂佳徵
                              法  官　林勇奮
                              法  官　蘇秋津
以上正本係照原本作成。
如不服本判決，應於判決送達後二十日內向本院提出上訴書狀，
其未表明上訴理由者，應於提起上訴後二十日內向本院提出上訴
理由書（須按對造人數附繕本）；如於本判決宣示或公告後送達
前提起上訴者，應於判決送達後二十日內補提上訴理由書（須附
繕本）。未表明上訴理由者，逕以裁定駁回。
中　　華　　民　　國　九十六　年　 十一　 月　二十七　日
　　　　　　　　　　　　　　　書記官  陳嬿如
